【裁判字號】    94,自更(一),8
【裁判日期】    950612
【裁判案由】    業務過失傷害等
【裁判全文】
臺灣臺北地方法院刑事判決           94年度自更(一)字第8號
自  訴  人  戊○○
            己○○
                    號12樓之.
自訴代理人  李巾樸律師
被      告  乙○○
            甲○○
上列被告等因業務過失傷害案件，經自訴人提起自訴（九十四年
度自字第八一號），經本院裁定自訴不受理，自訴人不服提起抗
告，嗣經臺灣高等法院裁定發回，本院判決如下：
    主  文
乙○○、甲○○均無罪。
    理  由
一、自訴意旨略以：緣被告乙○○、甲○○分別係廣擎機械工程
    有限公司（下簡稱廣擎公司，設於基隆市○○區○○街六五
    號一樓）之股東、董事，於民國九十三年六月二十二日，與
    雙園吉地大樓停車場管委會簽訂機械停車設備辦責定期保養
    合約，約訂：自九十三年六月一日起至九十四年五月三十一
    日止，就臺北市○○路四五二號（自訴狀誤載為臺北市○○
    路四八二號）之馬達鏈條式汽車昇降機一座、機械停車設備
    二十台無限制叫修次數維修，且每月至該地就電器迴路、機
    械結構等部分例行檢測、保養，然就人為疏失、人為損壞不
    在保養、保險範圍之內，惟被告二人竟疏於維修，於九十三
    年九月二十六日下午五時許，在前開停車場內，適自訴人戊○○駕駛車號一七一七—ＤＸ自用小客車、內載自訴人己○○進入昇降機後，昇降機竟突然故障、機鏈斷裂，致車輛落
    至地下一樓，且昇降機內器械向下砸落車頂，因此車內自訴
    人戊○○受有背部挫傷、自訴人己○○受有第十胸椎壓迫性
    骨折、第十一胸椎骨折等傷害，因認被告二人係共犯刑法第
    二百八十四條第二項業務過失傷害罪等語。（另自訴代理人
    已陳明並未提起毀損罪自訴，詳本院95年2 月13日審判筆錄
    第1頁，附此敘明）
二、按犯罪事實應依證據認定之，無證據不得推定其犯罪事實，
    又不能證明被告犯罪者應諭知無罪之判決，刑事訴訟法第一
    百五十四條及第三百零一條第一項分別定有明文。又刑事訴
    訟法上所謂認定事實之證據，係指足以認定被告確有犯罪行
    為之積極證據而言，該項證據自須適合於被告犯罪事實之認
    定，始得採為斷罪資料，事實之認定應憑證據，如未發現相
    當證據，或證據不足以證明，自不能以推測或擬制之方法，
    以為裁判之依據，告訴人之告訴，係以使被告受刑事訴追為
    目的，是其陳述是否與事實相符，仍應調查其他證據以資審
    認。
三、自訴人二人認被告二人涉犯業務過失罪嫌，無非係以下開主
    要論據：
  (一)廣擎公司基本資料查詢、設立登記事項卡、被告二人之名片
    資料：可認被告二人分任廣擎公司之股東、董事。
  (二)廣擎公司汽車昇降機、機械停車設備保養合約書、九十二年
    九月二十九日起至九十三年八月十三日之保養報告表：廣擎
    公司與事發之雙園吉地大樓停車場機械式停車設備訂有維修
    契約，且有負責維修之事實。
  (三)證人丙○○證詞、及現場車輛、機械斷裂照片：本件事發原
    因係維修不當，於器材耗損仍未更換，造成鍊條斷裂、螺帽
    無法固定、連結螺絲桿飛出所致。
  (四)國立臺灣大學醫學院附設醫院、臺北市立和平醫院診斷證明
    書：可認因此事故自訴人戊○○受有背部挫傷、自訴人己○○受有第十胸椎壓迫性骨折、第十一胸椎骨折等傷害等情。
  (五)經濟部標準檢驗局九十一年四月十日印行之液壓昇降機構造
    及檢查標準：可認本件係間接式以鍊條取代主鋼索之液壓昇
    降機，惟本件並未依據該標準第二‧四條、第二‧六‧九條
    規定為使用鍊條、及加裝切斷動力、或瞬間緊急停止等裝置
    。
三、首查，自訴代理人自稱：因於九十三年九月二十六日事發時
    無發確實知悉本件行為人，直至詢問大樓管理員、經由到場
    人所遞之名片，方知維修廠商為廣擎公司，更於九十四年一
    月調取廣擎公司基本資料，方知確實之行為人為被告二人，
    隨即於九十四年四月十五日提出自訴等語，並有刑事自訴狀
    、所附九十四年四月十四日公司基本資料查詢表、本院收發
    室收狀章戳在卷可憑，而證人即臺北市政府警察局萬華分局
    莒光派出所丁○○亦證稱：自訴人之父雖曾至警局表示就
    本件為告訴，但因不知告訴何人，需聯絡維修公司方知，僅
    為受理記錄等語，有該局莒光派出所受理各類案件記錄表在
    卷可稽，故自訴人雖於事發後逾六個月始提出自（告）訴，
    然自（告）訴期間係於確實知悉犯罪人時起算，本件自訴人
    確實知悉犯罪人之時為「九十四年一月」，自該時起至提出
    自訴時尚未逾前揭六個月期間，尚屬合法自訴，核先敘明。
四、訊據被告乙○○、甲○○就二人分任廣擎公司股東、董事，
    而廣擎公司亦與雙園吉地大樓停車場管委會簽訂機械停車設
    備辦責定期保養合約，保養前開停車場昇降機之維修，而於
    維修期間內發生本件事故，致自訴人戊○○、己○○受傷等
    情，於本院審理時均不爭執，惟均堅詞否認有何業務過失傷
    害犯行，被告乙○○以：伊並未實際負責公司業務，或為本
    件任何之維修，平日有其他跑船工作，僅為廣擎公司之名義
    股東等語置辯，被告甲○○則以：本件事發原因並非維修不
    當，而係自訴人戊○○連續啟按上、下鍵鈕，於機械無法正
    常運作情況下，導致機鍊斷裂，連結螺絲桿失去平衡、螺帽
    鬆脫，故事故原因為自訴人本身操作不當等語置辯。經查：
  (一)被告乙○○、甲○○就前揭時間分任廣擎公司股東、董事，
    而廣擎公司與事發之雙園吉地大樓停車場管委會簽訂有機械
    停車設備辦責定期保養合約，於約期內自訴人戊○○操作時
    發生昇降機故障、機鏈斷裂，車輛落至地下一樓，且昇降機
    內器械向下砸落車頂，自訴人戊○○因此受有背部挫傷、自
    訴人己○○受有第十胸椎壓迫性骨折、第十一胸椎骨折等傷
    害等事實，為被告二人不爭執，且經自訴代理人指訴明確，
    並有廣擎公司基本資料查詢、設立登記事項卡、被告二人之
    名片資料、廣擎公司汽車昇降機、機械停車設備保養合約書
    、九十二年九月二十九日起至九十三年八月十三日之保養報
    告表及現場車輛、機械斷裂照片、國立臺灣大學醫學院附設
    醫院、臺北市立和平醫院診斷證明在卷可稽，堪以認定。
  (二)是本件關鍵即在於本件昇降機事故發生之原因是否為被告二
    人業務之過失、即事故原因為被告二人負責範圍內之「維修
    不當」？惟查：
    1.本件事發之後並未對場地進行封鎖，任何人均得任意進入
      ，並未進行任何專業鑑定，現場已回復原狀使用等情，亦
      經自訴代理人自承明確（見本院九十四年十一月十八日筆
      錄），並由現場勘驗照片可知大樓進入地下室昇降機機房
      並無任何管制，是本件無再送專業機關鑑定查明事故原因
      之可能，僅能以事後他人、現場勘驗情形為推知。
    2.惟本件證人即負責繕修廠商丙○○又陳稱：伊初次至現場
      勘估之日期係九十三年十一月十日前二日（即同年十一月
      八日）等語（見本院九十五年三月十七日勘驗筆錄），則
      證人丙○○至現場時已距事發之「九十三年九月二十六日
      」有一月餘之差；復被告亦自承：事發後已拆除部分升降
      側導輪等零件進行維修，惟因事後該大樓更換維修廠商，
      伊即未再將缺少部分安裝回去等語（見本院前開同日勘驗
      筆錄第四頁）；故證人丙○○所見「現場」因事後一個月
      餘、且任何人隨意進入，顯已遭破壞，則其所見是否為「
      現場」之真實情形，已值懷疑。
    3.復證人丙○○證稱：伊維修之部分為(1)載車台兩側壁板燒
      焊補強、(2)升降側導輪（含軸承）、(3)防鍊條斷落補助鋼
      索輪（附加十二MM鋼索四條）、(4)ＢＦ出入口柵欄檢修、
      (5)車輛進出定位蜂鳴器、(6)載車台進出定位警示燈、(7)油
      壓缸螺絲桿固定等，其中原本即已裝設、而因本件事故產
      生損壞更換者，僅升降側導輪、油壓螺絲桿固定二者，另
      由自訴人提出之照片則與事故相關者，僅可辨認出：油壓
      桿飛出之情形，則本件事故後可認：油壓（平橫）桿固定
      螺絲移位、油壓（平衡）桿飛脫、油壓固定螺絲磨損、油
      壓（平橫）桿上遭鍊條磨損、鍊條斷裂、升降側導輪不正
      常磨損掉落等情。因本件昇降機升降原理為：上升時，係
      經由遙控器發出訊息至控制板後，依序驅動馬達、幫浦，
      將油打入油缸內使油壓（平衡）桿（由另螺絲固定）上升
      ，致升降側導輪轉動，帶動連結油壓（平衡）桿及平台之
      鍊條，同時將平台往上拉，反之，下降則為控制板發出訊
      息驅動打開油門，使油壓缸內之油回流，致油壓（平衡）
      桿下降，帶升降側導輪、鍊條，平台自然下降等情，已經
      被告、證人丙○○證述明確，則本件昇降機無論係「鍊條
      斷裂」、或「升降側導輪螺絲脫落」、或「油壓（平衡）
      桿螺絲未固定使油壓平衡桿移位」，均將導致「油壓（平
      衡）桿」喪失平衡、或承重機制，使平台上之重物（車輛
      ）急速下降，且均將可見同時及：油壓（平橫）桿固定螺
      絲移位、油壓（平衡）桿飛脫、油壓固定螺絲磨損、油壓
      （平橫）桿上遭鍊條磨損、鍊條斷裂、連接鍊條不正常磨
      損掉落等情，上開事故後現象何者為因、何者為果，難以
      此維修情形、及自訴人所提照片得知確實之事故原因。
    4.退萬步言，縱將上開油壓（平橫）桿固定螺絲移位、油壓
      （平衡）桿飛脫、油壓固定螺絲磨損、油壓（平橫）桿上
      遭鍊條磨損、鍊條斷裂、連接鍊條不正常磨損掉落均歸為
      「原因」，惟該「移位」、「磨損」是否得由一般之維修
      得知？
      (1)證人丙○○證稱：保養與事故發生，中間生有落差，縱
        使保養當時為良好，也不能保證電器在其中不會產生故
        障，伊人並未在現場，未見現場情形，伊僅能以一般狀
        況推斷等語（見本院前開勘驗筆錄）。而據自訴代理人
        提出之本件保養報告表顯示：本件最後一次維修日期為
        九十三年八月十三日等情，則距本件事發之九十三年九
        月二十六日已有一個月之時間落差，是否可認上開「正
        常磨損」係一個月前之維修應知悉？是否有其餘自然力
        介入而為不正常磨損？均有疑義。
      (2)又因昇降機裝設現場非密閉式場所，事發前後並未管制
        一般人員進出，已如前述；且該地下室一般即為停放車
        輛場所（見勘驗照片八、十六、十七）、又已存放部分
        人之雜物（見勘驗照片十七），事實上亦有多人自由進
        出該地下室；是以如此頻繁閒雜人士之進出頻率，自無
        法排除於被告等前次維修後、事故發生前之一個月內，
        昇降機設備已因他人進入、進行「惡意、過失破壞」等
        人為因素。
      (3)則本件事故原因，因維修與事故存有時間落差，並無法
        排除其餘人為、自然力破壞因素，非可直接認定本件事
        故可能原因為「維修時應得知悉」，而為被告等「應注
        意、能注意」之範疇。
    5.另自訴代理人所提「經濟部標準檢驗局九十一年四月十日
      印行之液壓昇降機構造及檢查標準」其中第二‧四條、第
      二‧六‧九條，就液壓升降機結構部分規定：「以鍊條取
      代主鋼索者，鍊條之構造應依據下列規定：每條鍊條端應
      以鋼製固定器緊密結合，鍊條必須使用二條以上，以鍊條
      取代主鋼索者，應使鍊條不致因地震或震動而脫離鍊條」
      ，「間接式液壓升降機則需另外加裝下列裝置：主鋼索或
      鍊條發生鬆弛時，可自動切斷動力之裝置；‧‧‧‧應設
      有漸進式緊急停止裝置，‧‧‧‧應設有瞬間式緊急停止
      裝置或於主鋼索鍊條發生鬆弛時，可自動制止車廂下降之
      裝置」。惟上開規定係主管機關為核發昇降機之使用執照
      時，為檢驗升降機安全性所為之結構規範，就已經合格取
      得使用執照者，接手負責維修之廠商於無其餘事由下，自
      無由就升降機安全結構存疑、或更加裝其餘之裝置而破壞
      原已屬安全之主體結構。本件升降機並非由被告等之廣擎
      公司為原始裝設廠商，廣擎公司係字九十三年六月一日起
      接手維修乙節，已經被告甲○○陳稱無訛，並有上述廣擎
      公司汽車昇降機、機械停車設備保養合約書在卷可稽，是
      本件昇降機於裝設之初即屬領有合格使用執照，原始裝置
      之主體安全結構自該時至被告等接手維修之時應無疑慮，
      而無違反上開經濟部標準檢驗局規範之虞，而以被告等為
      接手維修廠商，就此主體原始裝置結構自無「應注意、能
      注意而未注意」之情。自訴代理人以事後發生事故反推事
      故發生原因為上開原始裝設主體安全結構不合標準，亦應
      係原始裝設廠商、或主管機關之故，更與被告等無涉。
    6.況刑法上之過失犯，以行為人對於結果之發生應注意並能
      注意而不注意為成立要件。而本件昇降機究竟係「何人」
      實際維修乙節，自訴代理人已自承無從確定等語（見九十
      五年二月十三日筆錄），亦經自訴人具狀陳明（見自訴人
      所提自訴狀），而被告甲○○亦供稱：廣擎公司實際為伊
      獨資，乙○○僅係借名以符合當時法令規定等語，再細查
      自訴人提出之九十二年九月二十九日起至九十三年八月十
      三日之保養報告均無被告乙○○之簽名，而被告乙○○平
      日係另有跑船專職等情，亦有被告乙○○之船員證在卷可
      稽，是無證據顯示被告乙○○曾以廣擎公司股東之姿，管
      理廣擎公司、或擔任任何曾經負責本件昇降機維修保養工
      作，則被告乙○○並非本件實際維修之人、訂立契約之人
      ，故無「注意義務」存在，自與本件事故是否存有過失無
      涉。
五、綜上所述，本件自訴代理人迄本件辯論終結仍無法舉證可得
    證明本件昇降機事故原因為「維修不當」，亦無法排除其餘
    之人為因素，復被告乙○○更非本件之實際維修人，並無「
    注意義務」存在，此外復查無其他積極證據證明被告乙○○
    、甲○○有自訴意旨所指業務過失犯行，既無法證明被告犯
    罪，依照首開說明，本件自應為無罪之諭知。
據上論結，應依刑事訴訟法第三百四十三條、第三百零一條第一
項判決如主文。
中    華    民    國    95    年    6     月    12    日
                  刑事第四庭審判長法  官  劉慧芬
                                  法  官  黎惠萍
                                  法  官  郭惠玲
如不服本判決，應於判決送達後十日內向本院提出上訴狀（應抄
附繕本）。
上正本證明與原本無異。
                                  書記官  鄭雅文
中    華    民    國    95    年    6     月    14    日


司法院資訊處製作；財團法人民間司法改革基金會備份。
